臺灣士林地方法院民事判決
110年度簡上字第1號
上  訴  人  崔田欣  
上  訴  人  王上銘  
訴訟代理人  林奕坊律師
上列當事人間請求給付租金等事件，兩造各自對於民國109年8月
14日本院內湖簡易庭109年度湖簡字第242號第一審判決提起上訴
，本院於111年10月5日言詞辯論終結，判決如下：
    主  文
兩造上訴均駁回。
第二審訴訟費用由兩造各自負擔。 　　
    事實及理由
一、上訴人即被上訴人崔田欣（下稱崔田欣）主張：被上訴人即
    上訴人王上銘（下稱王上銘）於民國107年11月16日與伊簽
    訂租賃契約，向伊承租門牌號碼臺北市○○區○○路0段000號建
    物1樓部分如該租約附圖所示面積4尺×18尺部分建物（下稱
    系爭1樓建物），約定租期自107年12月1日起至109年3月31
    日止，租金每月新臺幣（下同）6萬5,000元，每3個月給付
    一次，於2月、5月、8月、11月之30日前給付，第一次租金
    應於108年2月28日即當月末日給付，王上銘另給付13萬元作
    為押租金，並另以口頭方式向伊承租系爭1樓建物之2樓閣樓
    （下稱系爭2樓建物）作為倉庫使用，約定此部分租金每月5
    ,000元（系爭1樓建物與系爭2樓建物合稱系爭建物，二者租
    約合稱系爭租約），王上銘竟自108年5月1日起即未給付租
    金，系爭租約已於109年3月31日因租期屆滿而終止，王上銘
    遲至109年5月21日始交還鐵捲門遙控器返還系爭建物，自10
    8年5月1日起至109年3月31日租期屆滿所欠租金共77萬元，
    以押租金13萬元抵銷後尚欠64萬元，自109年4月1日起至同
    年4月30日受有相當於租金之不當得利7萬元，二者合計71萬
    元，爰依系爭租約及不當得利之法律關係，請求王上銘給付
    71萬元，及所欠108年5月至同年10月租金其中之36萬元自10
    8年3月1日起至清償日止，按週年利率百分之5計算之利息；
    又王上銘未於系爭租約109年3月31日租期屆滿終止時返還系
    爭建物，爰依系爭租約第16條約定，請求王上銘給付自109
    年4月1日起計算至109年4月15日之違約金13萬7,635元；且
    租賃期間伊代王上銘墊付水費3,300元、電費15萬9,065元，
    亦得依不當得利之法律關係，請求王上銘如數給付等語（崔
    田欣於原審請求超過上開範圍部分，經原審駁回後，未據上
    訴，非本院審理範圍）。 
二、王上銘則以：系爭建物為違章建築，伊自108年4月起陸續接
    獲臺北市建築管理工程處（下稱建管處）限期自行拆除之通
    知單，因系爭建物隨時可能被強制拆除，有難為對待給付之
    虞，伊得行使民法第265條所定不安之抗辯權，拒絕給付租
    金；且伊自108年5月起，即未再占有使用系爭建物，自無給
    付租金之義務；又崔田欣請求給付違約金，與系爭租約第16
    條約定不符，不得為此項請求；崔田欣主張為伊墊付水費3,
    300元、電費15萬9,065元，並未提出任何證據證明，此部分
    之請求，亦無理由等語，資為抗辯。
三、原審判命王上銘應給付崔田欣71萬元，及其中23萬元部分自
    109年4月1日起至清償日止，按週年利率百分之5計算之利息
    ，並駁回崔田欣其餘之訴，另依職權宣告崔田欣勝訴部分准
    為假執行，依王上銘聲請宣告供擔保後得免為假執行。兩造
    就於己不利部分不服，各自提起一部上訴、上訴，崔田欣聲
    明：㈠原判決駁回崔田欣後開第二項請求部分廢棄。㈡王上銘
    應再給付崔田欣30萬元。㈢王上銘之上訴駁回。王上銘則聲
    明：㈠原判決不利王上銘之部分廢棄。㈡上開廢棄部分，崔田
    欣於第一審之訴駁回。㈢崔田欣之上訴駁回。
四、本院得心證之理由：
　㈠租金及不當得利合計71萬元部分：
　⒈王上銘於107年11月16日與崔田欣簽訂租賃契約，向崔田欣承
    租系爭1樓建物，約定租期自107年12月1日起至109年3月31
    日止，租金每月6萬5,000元，每3個月給付一次，於2月、5
    月、8月、11月之30日前給付，第一次租金應於108年2月28
    日即當月末日給付，王上銘另給付13萬元作為押租金，並另
    以口頭方式向崔田欣承租系爭2樓建物作為倉庫使用，約定
    此部分租金每月5,000元，二者合計租金每月7萬元，有租賃
    契約在卷可稽（見原審卷第83頁），且為兩造不爭執事項（
    見本院卷第241、280頁），堪認屬實。又王上銘自108年5月
    1日起即未給付租金，系爭租約已於109年3月31日因租期屆
    滿而租賃關係消滅，王上銘至109年5月21日始交還系爭建物
    之鐵捲門遙控器，此亦為兩造不爭執事項（見本院卷第241
    頁），堪認屬實。
　⒉按無法律上之原因而受利益，致他人受損害者，應返還其利
    益，民法第179條前段定有明文。依不當得利之法則請求返
    還不當得利，以無法律上之原因而受利益，致他人受有損害
    為其要件，故其得請求返還之範圍，應以對方所受之利益為
    度，非以請求人所受損害若干為準，無權占有他人土地，可
    能獲得相當於租金之利益為社會通常之觀念（最高法院61年
    台上字第1695號判決意旨參照）。又城市地方供營業用之房
    屋，承租人得以營商而享受商業上之特殊利益，非一般供住
    宅用之房屋可比，所約定之租金，自不受土地法第97條規定
    之限制（最高法院94年度第2次民事庭會議決議參照）。崔
    田欣主張王上銘遲至109年5月21日始交還鐵捲門遙控器返還
    系爭建物等語，雖為王上銘所否認，並辯稱其自108年4月起
    陸續接獲建管處限期自行拆除之通知單，因系爭建物隨時可
    能被強制拆除，自108年5月起即未再占有使用系爭建物云云
    。惟王上銘於網路上公告其在系爭建物經營飲料店之最後營
    業日為109年3月20日，有崔田欣提出之網頁資料為證（見原
    審卷第109、111頁）；且王上銘於系爭建物申裝之電話，直
    至109年3月27日始拆退，有中華電信通聯記錄查詢單在卷可
    稽（見本院卷第90頁）；又證人陳俊霖於本院111年2月21日
    準備程序期日到場證述：我有承租臺北市○○區○○路0段000號
    1樓房屋，於108年7月底向崔田欣承租該房屋，崔田欣將該
    房屋格成一間一間的店面出租，總共隔成5個空間出租，我
    租其中一個空間，每月租金5萬5,000元，我一直租到109年9
    月底，王上銘開的飲料店就在上開房屋我的店面隔壁，我租
    的時候，王上銘就已經承租在營業了，王上銘租到109年3月
    25日左右，我在承租該房屋店面時，王上銘向崔田欣承租的
    店面都有在營業等語（見本院卷第229至230頁），足證王上
    銘直至109年3月間仍在系爭建物經營飲料店，其抗辯自108
    年5月起即未再占有使用系爭建物云云，顯與事實不符，並
    不可採，且其確係至109年5月21日始交還系爭建物之鐵捲門
    遙控器，為兩造不爭執事項（見本院卷第241頁），崔田欣
    主張王上銘遲至109年5月21日始返還系爭建物，足堪採信。
    又王上銘自108年5月1日起即未給付租金，為兩造不爭執事
    項（見本院卷第241頁），崔田欣主張王上銘自108年5月1日
    起至109年3月31日租期屆滿所欠租金共77萬元，以押租金13
    萬元抵銷後尚欠64萬元，自109年4月1日起至同年4月30日受
    有相當於租金之不當得利7萬元，二者合計71萬元，並依系
    爭租約、不當得利法律關係請求，應屬有據。
　⒊至王上銘抗辯其自108年4月起陸續接獲建管處限期自行拆除
    之通知單，因系爭建物隨時可能被強制拆除，有難為對待給
    付之虞，其得行使民法第265條所定不安之抗辯權，拒絕給
    付租金云云，並提出建管處預拆通知單、違建查報案件瀏覽
    、臺北市政府都市發展局函為據（見原審卷第133至139、14
    3、145頁）。按當事人之一方，應向他方先為給付者，如他
    方之財產，於訂約後顯形減少，有難為對待給付之虞時，如
    他方未為對待給付或提出擔保前，得拒絕自己之給付，民法
    第265條雖定有明文。惟系爭建物直至王上銘於109年5月21
    日返還崔田欣時，仍未被強制拆除，並無難為對待給付之情
    形，王上銘援引民法第265條規定不安抗辯權拒絕給付租金
    ，並不可採。
　㈡違約金13萬7,635元部分：
    系爭租約第16條約定：「租賃期間屆滿，或有前條之情形終
    止契約時，自通知終止之日起，乙方（即承租人）應即交還
    租賃物與甲方（即出租人），如有遲延，乙方應給付甲方相
    當於租金之二倍計算之違約金」（見原審卷第83頁），且系
    爭租約已於109年3月31日租期屆滿，王上銘遲至109年5月21
    日始返還系爭建物，已如前述。惟按約定之違約金額過高者
    ，法院得減至相當之數額，民法第252條定有明文。至於是
    否相當，即須依一般客觀事實，社會經濟狀況及當事人所受
    損害情形，以為斟酌之標準。又約定之違約金苟有過高情事
    ，法院即得依此規定核減至相當之數額，並無應待至債權人
    請求或債務人清償後始得核減之限制，此項核減，法院得以
    職權為之，亦得由債務人訴請法院核減。崔田欣請求王上銘
    給付自109年4月1日起計算至109年4月15日之違約金13萬7,6
    35元，本院審酌崔田欣因王上銘未即時返還系爭建物所受之
    主要損害，應為無法使用、收益系爭建物，致無法獲得相當
    於租金之利益，此部分崔田欣請求王上銘自109年4月1日至
    同年4月30日給付相當於租金之不當得利7萬元，業經本院准
    許，詳如上所述，其損害已大致獲得填補，再請求上開違約
    金，顯屬過高，應予全部酌減，不得再為此部分之請求。 
　㈢水費3,300元、電費15萬9,065元部分：　
　  按當事人主張有利於己之事實者，就其事實有舉證之責任，
    民事訴訟法第277條本文定有明文。又民事訴訟如係由原告
    主張權利者，應先由原告負舉證之責，若原告先不能舉證，
    以證實自己主張之事實為真實，則被告就其抗辯事實即令不
    能舉證，或其所舉證據尚有疵累，亦應駁回原告之請求（最
    高法院104年度台上字第41號判決意旨參照）。系爭租約第1
    2條雖約定：「租賃期間內，租賃物之土地賦稅由甲方負擔
    ，乙方之營業行為所涉之稅捐及費用由乙方負擔」（見原審
    卷第83頁），上開約定之「費用」，固應包含崔田欣主張之
    水電費在內，惟崔田欣就其主張為王上銘墊付水費3,300元
    、電費15萬9,065元，僅提出電錶照片（見本院卷第82、84
    頁），並未提出其他已支付之證據證明其確有為王上銘墊付
    上開水電費，依上開規定及說明，此部分之請求，難認有據
    。　　
五、綜上所述，崔田欣依系爭租約之法律關係，請求王上銘給付
    64萬元，及其中23萬元部分自109年4月1日起至清償日止，
    按週年利率百分之5計算之利息（兩造對於此部分遲延利息
    請求計算方式不爭執，見本院卷第281頁）；依不當得利之
    法律關係，請求王上銘給付7萬元，為有理由，應予准許。
    逾此範圍之請求，則無理由，應予駁回。原審判決核無違誤
    ，兩造就各自敗訴部分分別一部上訴、上訴，各自指摘原審
    判決不利己之部分不當，求予廢棄改判，為無理由，均應駁
    回。 
六、本件事證已臻明確，兩造其餘攻擊或防禦方法及所用證據，
    經本院斟酌後，認為均不足以影響本判決之結果，爰不逐一
    論列，併此敘明。
七、據上論結，兩造之上訴，均為無理由，依民事訴訟法第436
    條之1第3項、第449條第1項、第78條，判決如主文。
中　　華　　民　　國　　111 　年　　10　　月　　26　　日
                  民事第三庭  審判長法  官  王沛雷
                                    法  官  楊忠霖
                                    法  官  陳世源
以上正本係照原本作成。
本件判決不得上訴。
中　　華　　民　　國　　111 　年　　10　　月　　26　　日
                                    書記官  吳婉萱